【裁判字號】    98,家訴,197
【裁判日期】    990810
【裁判案由】    確認遺囑真正等
【裁判全文】
臺灣臺北地方法院民事判決             98年度家訴字第197號
原      告  丙○○
原      告  乙○○
兼  上二人
訴訟代理人  甲○
被      告  財政部國有財產局臺灣北區辦事處
法定代理人  丁○○
訴訟代理人  余清秀
            歐陽竣佑
上列當事人間確認遺囑真正等事件，本院於民國99年7月27日言
詞辯論終結，判決如下：
    主  文
確認立遺囑人徐濟平於民國九十七年九月二十日所立具之自書遺
囑為真正。
原告其餘之訴駁回。
訴訟費用由被告負擔二分之一，餘由原告負擔。
    事實及理由
一、原告起訴主張略以：遺囑人徐濟平因無配偶，膝下又無子嗣
    ，乃於生前即民國97年9月20日預立遺囑（下稱系爭遺囑）
    ，將其財產40%遺贈原告甲○，30%遺贈原告丙○○，30%遺
    贈原告乙○○。嗣徐濟平於98年3月17日去世，經鈞院以98
    年度財管字第30號裁定指定被告為遺產管理人，被告自應協
    同原告依上述遺贈比例辦理遺產分配，詎被告竟以無法認定
    系爭遺囑真正為由，拒絕辦理遺產分配，爰提起本件訴訟，
    並聲明：(1)確認立遺囑人徐濟平於97年9月20日自書遺囑為
    真正。(2)被告應協同原告就徐濟平遺產按遺贈比例辦理遺產
    分配。
二、被告則以：系爭遺囑真正不明。且本件遺囑人徐濟平於98年
    3 月17日去世，其大陸地區之繼承人應自其死亡之日起三年
    內即101年3月16日前，以書面向鈞院為繼承之表示，故於
    101 年3月16日以前，尚不能確定所為遺贈是否侵害特留分
    ，自不能分配遺產等語置辯，並聲明：原告之訴駁回。
三、按確認法律關係之訴，非原告有即受確認判決之法律上利益
    者，不得提起之；確認證書真偽或為法律關係基礎事實存否
    之訴，亦同，民事訴訟法第247條第1項定有明文。本件原告
    依遺囑人徐濟平於97年9月20日自書遺囑，請求被告協同原
    告分配徐濟平遺產，遭被告以無法認定遺囑真正為由拒絕，
    此有財政部國有財產局臺灣北區辦事處98年7月13日台財產
    北接字第0980016815號函附卷可稽，足認系爭遺囑之真正不
    明確，導致原告為徐濟平受遺贈人之地位有受侵害之危險，
    此種不安之狀態，得以確認判決除去，是原告有即受確認判
    決之法律上之利益，合先敘明。
四、本件爭點在於系爭遺囑是否真正?被告有無協同原告分配遺
    產之義務?經查：
（一）徐濟平生前預立遺囑將財產遺贈原告之事實，業據原告甲
      ○陳述綦詳，並經證人羅韻蘭結證稱：徐濟平沒有結婚，
      沒有小孩，他的弟弟徐濟川是我的繼父，其預立遺囑後有
      給我跟原告甲○看，他立了兩份遺囑，就我們看意思差不
      多，當時他90歲了，立遺囑的意思是辦完喪事餘款40%給
      原告甲○，另兩名原告則各30%，第壹份遺囑沒有見證人
      ，第二份遺囑見證人是原告甲○的先生岳峙峨及我女兒鳳
      君儀等情在卷（見99年1月5日言詞辯論筆錄）。復經本院
      囑託法務部部調查局進行筆跡鑑定，經該局將系爭遺囑上
      之筆跡編為甲類筆跡，97年9月9日之遺囑筆跡編為乙類筆
      跡，徐濟平97年間書寫之文字編為丙類筆跡，鑑定結果為
      ：甲類、乙類筆跡均與丙類筆跡筆劃特徵相同，此有該局
      99年6月29日調科貳字第09900279510號鑑定書在卷足稽。
      綜上可知，系爭遺囑應係立遺囑人徐濟平生前親自書寫，
      其真正堪以認定。從而，原告訴請確認系爭遺囑為真正，
      於法自屬有據，應予准許。
（二）按大陸地區人民繼承臺灣地區人民之遺產，應於繼承開始
      起3年內以書面向被繼承人住所地之法院為繼承之表示；
      逾期視為拋棄其繼承權。臺灣地區與大陸地區人民關係條
      例第66條定有明文。次按遺贈不得侵害繼承人之特留分，
      民法第1123條至第1125條亦有明文。準此，遺產管理人自
      應待上開聲明繼承之期間屆滿後，確認無大陸地區人民表
      示繼承，或雖有大陸地區人民表示繼承但無侵害特留分之
      虞後，始得移交遺贈物。本件立遺囑人徐濟平係於98年3
      月17日死亡，有除戶戶籍謄本在卷足稽，其大陸地區之繼
      承人至遲可於101年3月16日表示繼承，本件遺贈有無侵害
      繼承人之特留分尚屬不明，被告自不得於該日之前分配遺
      產或交付遺贈物。故原告訴請被告協同原告分配遺產，尚
      嫌無據，自不應准許。
五、綜上所述，原告訴請確認系爭遺囑真正部分，為有理由，應
    予准許；至其請求被告協同分配遺產部分，則無理由，應予
    駁回。
六、本件事證已明，兩造其餘攻擊防禦方法，均於判決結果不生
    影響，爰不一一論述，附此敘明。
七、訴訟費用負擔之依據：民事訴訟法第79條、第85條第1項前
    段。
中    華    民    國    99    年    8     月    10    日
                  家事法庭    法  官  徐麗瑩
以上正本係照原本作成。
如對本判決上訴，須於判決送達後20日內向本院提出上訴狀。如
委任律師提起上訴者，應一併繳納上訴審裁判費。
中    華    民    國    99    年    8     月    10    日
                              書記官  黃世昌

司法院資訊處製作；財團法人民間司法改革基金會備份。
